ACORDAO-COMPLETO-2542724

ACÓRDÃO 3780/2022 ATA 25/2022 - SEGUNDA CÂMARA

VISTOS, relatados e discutidos estes autos em que se analisa ato de concessão de aposentadoria emitido pelo Instituto Nacional do Seguro Social em benefício do Sr. Roberto Keiti Furuzawa. 
ACORDAM os Ministros do Tribunal de Contas da União, reunidos em Sessão Extraordinária da 2ª Câmara, ante as razões expostas pelo Relator, e com fulcro nos incisos III e IX do art. 71 da Constituição Federal e nos arts. 1º, inciso V, e 39, inciso II, da Lei 8.443/1992, c/c o art. 259, inciso II, do Regimento Interno/TCU, em:
9.1. considerar ilegal a concessão de aposentadoria em favor do Sr. Roberto Keiti Furuzawa e negar registro ao correspondente ato; 
9.2. dispensar o ressarcimento das quantias indevidamente recebidas de boa-fé pelo interessado, consoante o disposto no Enunciado 106 da Súmula da Jurisprudência do TCU;
9.3. determinar ao Instituto Nacional do Seguro Social, no prazo de 15 (quinze) dias a contar da notificação deste Acórdão, que:
9.3.1. abstenha-se de realizar pagamentos decorrentes do ato impugnado, sujeitando-se a autoridade administrativa omissa à responsabilidade solidária, nos termos do art. 262, caput, do Regimento Interno/TCU; 
9.3.2. dê ciência, do inteiro teor desta Deliberação ao Sr. Roberto Keiti Furuzawa, alertando-o de que o efeito suspensivo proveniente da interposição de possíveis recursos perante o TCU não o exime da devolução dos valores percebidos indevidamente após a respectiva notificação, caso os recursos não sejam providos, encaminhando a este Tribunal, no prazo de 30 (trinta) dias, comprovante da referida ciência; e
9.3.3. emita novo ato de concessão de aposentadoria em favor do Sr. Roberto Keiti Furuzawa, livre da irregularidade verificada, e promova o seu cadastramento no sistema e-Pessoal, submetendo-o a este Tribunal, nos termos da IN/TCU 78/2018.

Ato de concessão de aposentadoria em que se discute a averbação de tempo em atividade insalubre exercida antes da Lei 8.112/1990 por ocupante de cargo de natureza administrativa.

Segunda Câmara

Instituto Nacional do Seguro Social - INSS.

3. Interessado: Roberto Keiti Furuzawa (XXX.445.369-XX).

13.1. Ministros presentes: Bruno Dantas (Presidente) e Augusto Nardes.
13.2. Ministro-Substituto convocado: Marcos Bemquerer Costa (Relator).
13.3. Ministro-Substituto presente: André Luís de Carvalho.

MARCOS BEMQUERER

Adoto como Relatório, com os pertinentes ajustes de forma, parte da instrução da Secretaria de Fiscalização de Integridade de Atos e Pagamentos de Pessoal e de Benefícios Sociais - Sefip, por meio da qual a concessão de aposentadoria objeto destes autos foi assim analisada (peças 5 e 6) : 
"Exame das Constatações
9. Ato: 90/2019 - Inicial - Interessado: ROBERTO KEITI FURUZAWA - CPF: XXX.445.369-XX
9.1. Parecer do Controle Interno: considerar o ato legal.
9.2. Constatação e análise: 
9.2.1. Categoria de tempo ponderado (Tempo ficto) 'Atividades perigosas, insalubres ou penosas' sem suporte em 'Laudo Pericial' ou outro documento comprobatório.
a) Justificativa do Gestor de Pessoal: não há. Verificação efetuada no âmbito do TCU.
b) Análise do Controle Interno: não há. Verificação efetuada no âmbito do TCU.
c) Análise da Equipe Técnica: ilegal.
Detectou-se que foi averbado para fins de aposentadoria tempo especial no período de 7/7/1983 a 11/12/1990 em virtude de atividades perigosas, insalubres ou penosas.
O entendimento deste Tribunal firmado no Acórdão 2008/2006-TCU-Plenário, de relatoria do Ministro Walton Alencar Rodrigues, é no sentido de ser possível a contagem de tempo de serviço para concessão de aposentadoria estatutária com o aproveitamento de tempo especial prestado sob condições insalubres, perigosas ou penosas. Assim, o servidor público que exerceu, como celetista, no serviço público, atividades insalubres, penosas ou perigosas, em período anterior à vigência da Lei 8.112/90, tem direito à contagem especial de tempo de serviço para efeito de aposentadoria.
Além disso, no âmbito do Acórdão 911/2014-TCU-Plenário, de relatoria do Ministro Benjamin Zymler, este Tribunal deixou assente que, mesmo observando os parâmetros do Acórdão 2008/2006-TCU-Plenário, a contagem especial de tempo prestado em condições insalubres para servidores ocupantes de cargos de natureza estritamente administrativa somente poderá ocorrer se estiver efetivamente demonstrada a existência de risco ou de agentes nocivos à saúde no local de trabalho, devidamente atestado por laudo pericial.
Todavia, este Tribunal, a título de racionalidade administrativa, tem aceitado a averbação do tempo de atividade insalubre realizada de ofício pelo órgão de origem em relação a cargos cujo exercício, presume-se, envolve atividades de risco para a higidez física, como no caso dos médicos, odontólogos, auxiliares de enfermagem e agentes de saúde pública.
Em vista do que foi decidido pelo Supremo Tribunal Federal do no âmbito do RE 1.014.286//SP, este Tribunal ajustou sua jurisprudência, conforme enunciado do Acórdão 8316/2021-TCU-Primeira Câmara, de relatoria do Ministro Vital do Rêgo: 'É permitida a contagem ponderada de tempo de serviço prestado em condições de risco, perigosas ou insalubres no serviço público em período posterior ao advento da Lei 8.112/1990. Até a edição da EC 103/2019, devem ser aplicadas as normas do regime geral de previdência social relativas à aposentadoria especial contidas na Lei 8.213/1991, enquanto não sobrevier lei complementar disciplinadora da matéria. Após a edição da EC 103/2019, o direito à conversão em tempo comum do tempo prestado sob condições especiais pelos servidores obedecerá a legislação complementar (art. 40, § 4º-C, da Constituição Federal) '.
No ato, o Gestor de Pessoal informou que não possui Laudo Pericial que ateste as condições insalubres, penosas ou perigosas no local de trabalho, todavia informou que a conversão do tempo especial se deu com base em decisão judicial não transitada em julgado.
Foi juntada sentença proferida no âmbito do processo 2004.70.00.039488-5/PR, na qual o Sindicato da categoria conseguiu decisão judicial em favor dos substituídos no sentido de reconhecer o direito à contagem especial para fins de aposentadoria do tempo anterior à Lei 8.112/1990.
Sabe-se que não cabe ao TCU discutir ou desconstituir decisões judiciais transitadas ou não em julgado. Não pode o TCU negar a força da decisão judicial, por discordar de seus fundamentos e, muito menos, determinar o descumprimento da sentença, ainda que flagrantemente ilegal, injusta e incorreta.
Todavia, a existência de decisão judicial ou administrativa contrária ao entendimento do TCU não impede a apreciação do ato para fins de registro. Em apreciação de atos de pessoal, o TCU pode manifestar entendimento diferente do declarado por outras instâncias do Poder Judiciário ou da Administração Pública, inclusive mediante o julgamento pela ilegalidade dos atos de aposentadoria amparados por decisão judicial.
O TCU exerce a sua jurisdição independentemente das demais instâncias. O Tribunal possui competências próprias e privativas, estatuídas pela Constituição Federal e pela sua Lei Orgânica, inexistindo vinculação entre o processo do TCU e outro versando sobre idêntica matéria no âmbito do Poder Judiciário ou da Administração Pública.
Portanto, o TCU pode promover apreciação de mérito pela ilegalidade de ato de pessoal, em posição contrária ao decidido pelo Poder Judiciário. Todavia, respeitando a instância judicial, não serão propostas por esta Unidade Técnica determinações para a supressão da parcela incorporada com amparo em decisão judicial.
Nesse caso, por se tratar de decisão judicial não transitada em julgado, cabe determinação ao órgão de origem para que acompanhe o desfecho da decisão judicial supracitada, devendo excluir a contagem especial do tempo de serviço prestado no período supracitado, caso a União obtenha êxito nos recursos do processo judicial.
9.3. O quadro resumo de ocorrências e, quando for o caso, o detalhamento da norma legal e da jurisprudência para a inconsistência acima elencada encontram-se no anexo II desta instrução. 
 (...) 
CONCLUSÃO
10. A abrangência e a profundidade das verificações levadas a efeito fundamentam a convicção de que o ato 90/2019 pode ser apreciado pela ilegalidade, em razão das irregularidades apontadas no item Exame das Constatações desta instrução, que representam afronta à legislação e à jurisprudência de referência.
PROPOSTA DE ENCAMINHAMENTO
11. Ante o exposto, com fundamento no art. 71, inciso III, da Constituição Federal, no art. 1º, inciso V, e art. 39, incisos I e II, da Lei 8.443/1992, no art. 260 do Regimento Interno do Tribunal de Contas da União, propõe-se:
11.1. considerar ILEGAL a concessão de aposentadoria de ROBERTO KEITI FURUZAWA do quadro de pessoal do Instituto Nacional do Seguro Social e recusar registro do correspondente ato (...) ;
11.2. para o ato de aposentadoria de ROBERTO KEITI FURUZAWA, determinar ao Instituto Nacional do Seguro Social que acompanhe o desfecho da decisão judicial que ampara a averbação do tempo especial, devendo excluir a contagem ponderada, caso a União obtenha êxito nos recursos do processo judicial;
11.3. com fulcro no art. 262, caput, do Regimento Interno deste Tribunal, determinar ao Instituto Nacional do Seguro Social que:
11.3.1. no prazo de trinta dias, contados da ciência da decisão, envie a este Tribunal documentos comprobatórios de que o interessado cujo ato foi impugnado está ciente do julgamento deste Tribunal; e
11.3.2. dê ciência, no prazo de quinze dias, contados da notificação, do inteiro teor desta deliberação ao interessado, alertando-o de que o efeito suspensivo proveniente da interposição de eventuais recursos junto ao TCU não o exime da devolução dos valores percebidos indevidamente, caso o recurso não seja provido."
2.	O Ministério Público junto ao TCU, representado pelo Procurador Marinus Eduardo De Vries Marsico, manifestou-se de acordo com a proposta da Sefip (peça 7) . 
	É o Relatório.

não há.

Procurador Marinus Eduardo De Vries Marsico.

PESSOAL. APOSENTADORIA. AVERBAÇÃO, COM BASE EM DECISÃO JUDICIAL, DE TEMPO EM ATIVIDADE INSALUBRE EXERCIDA ANTES DA LEI 8.112/1990. POSSIBILIDADE DA CONTAGEM DOS PERÍODOS ANTERIORES AO ADVENTO DA LEI 8.112/1990, DESDE QUE ATENDIDOS OS REQUISITOS ESTABELECIDOS NO ACÓRDÃO 2008/2006 - PLENÁRIO. FALTA DE LAUDO PERICIAL PARA COMPROVAÇÃO DO PERÍODO INSALUBRE AVERBADO POR OCUPANTE DE CARGO DE NATUREZA ADMINISTRATIVA. CONTAGEM INDEVIDA DO TEMPO PONDERADO REFERENTE À ATIVIDADE INSALUBRE PARA FINS DE REDUÇÃO DA IDADE MÍNIMA PARA APOSENTAÇÃO (EMENDA CONSTITUCIONAL 47/2005, ART. 3º, INCISO III). ILEGALIDADE DO ATO. RECUSA DO CORRESPONDENTE REGISTRO.

APOSENTADORIA (APOS)

Secretaria de Fiscalização de Integridade de Atos e Pagamentos de Pessoal e de Benefícios Sociais (Sefip).

Em apreciação ato de concessão inicial de aposentadoria emitido pelo Instituto Nacional do Seguro Social - INSS em benefício do Sr. Roberto Keiti Furuzawa, ex-ocupante do cargo de técnico do seguro social. 
2.	A Secretaria de Fiscalização de Integridade de Atos e Pagamentos de Pessoal e de Benefícios Sociais - Sefip concluiu pela ilegalidade da concessão por haver averbação de tempo especial em atividade insalubre exercida no período de 07/7/1983 a 11/12/1990, antes do advento da Lei 8.112/1990 (publicada no Diário Oficial da União em 12/12/1990) , porém sem suporte em laudo pericial ou outro documento comprobatório das condições insalubres, penosas ou perigosas no local de trabalho.
3.	No entanto, a unidade técnica informa que a conversão do tempo especial se deu com base na decisão judicial proferida na ação ordinária 2004.70.00.039488-5/PR (2ª Vara Federal de Curitiba) , movida pelo Sindicado dos Servidores Públicos Federais em Saúde, Trabalho, Previdência, Seguridade e Ação Social do Paraná contra o INSS, a União Federal, a Fundação Nacional de Saúde - Funasa e a Agência Nacional de Vigilância Sanitária - Anvisa (peça 3, p. 7-13) . 
4.	 Diante de tais informações, a unidade técnica propôs a ilegalidade da concessão de aposentadoria do Sr. Roberto Keiti Furuzawa, com a negativa do registro do correspondente ato, e a expedição de determinação ao INSS para acompanhar o desfecho da decisão judicial que amparou a averbação do tempo especial referente às atividades em condições insalubres, devendo aquele Instituto excluir o período da contagem ponderada no caso de a União obter êxito nos recursos manejados na aludida ação judicial (peças 5 e 6) . 
5.	 O Ministério Público junto ao TCU manifestou-se de acordo com a proposta de encaminhamento da Sefip (peça 7) .
6. 	Acolho, desde logo, a conclusão exarada nos pareceres da Sefip e do MP/TCU no sentido da ilegalidade da concessão de aposentadoria do Sr. Roberto Keiti Furuzawa e da negativa do registro do ato concessório.
7.	A concessão de aposentadoria em análise se deu com proventos integrais, com fundamento no art. 3º da EC 47/2005, pelo qual é exigido tempo de contribuição igual a 35 anos, se homem, e 30 anos, se mulher, in verbis: 
"Art. 3º Ressalvado o direito de opção à aposentadoria pelas normas estabelecidas pelo art. 40 da Constituição Federal ou pelas regras estabelecidas pelos arts. 2º e 6º da Emenda Constitucional nº 41, de 2003, o servidor da União, dos Estados, do Distrito Federal e dos Municípios, incluídas suas autarquias e fundações, que tenha ingressado no serviço público até 16 de dezembro de 1998 poderá aposentar-se com proventos integrais, desde que preencha, cumulativamente, as seguintes condições:
I - trinta e cinco anos de contribuição, se homem, e trinta anos de contribuição, se mulher;
II - vinte e cinco anos de efetivo exercício no serviço público, quinze anos de carreira e cinco anos no cargo em que se der a aposentadoria;
III - idade mínima resultante da redução, relativamente aos limites do art. 40, § 1º, inciso III, alínea a, da Constituição Federal, de um ano de idade para cada ano de contribuição que exceder a condição prevista no inciso I do caput deste artigo.
Parágrafo único. Aplica-se ao valor dos proventos de aposentadorias concedidas com base neste artigo o disposto no art. 7º da Emenda Constitucional nº 41, de 2003, observando-se igual critério de revisão às pensões derivadas dos proventos de servidores falecidos que tenham se aposentado em conformidade com este artigo."
8.	Com relação às atividades insalubres, penosas ou perigosas exercidas no período anterior à vigência da Lei 8.112/1990, esta Corte de Contas passou a reconhecer a possibilidade desse cômputo no tempo de contribuição necessário à aposentação ao servidor que as exerceu, como celetista, no serviço público, nos termos do Acórdão 2008/2006-TCU-Plenário (relatoria do Min. Walton Alencar Rodrigues) , em consonância com o posicionamento adotado pela Suprema Corte. A matéria restou assim sumariada:
"Sumário: CONSULTA. PESSOAL. CONTAGEM DE TEMPO DE SERVIÇO PARA CONCESSÃO DE APONSENTADORIA ESTATUTÁRIA COM O APROVEITAMENTO DE TEMPO ESPECIAL PRESTADO EM CONDIÇÕES INSALUBRES, PERIGOSAS OU PENOSAS.
O servidor público que exerceu, como celetista, no serviço público, atividades insalubres, penosas ou perigosas, no período anterior à vigência da Lei 8.112/90, tem direito à contagem especial de tempo de serviço para efeito de aposentadoria; todavia, para o período posterior ao advento da Lei 8.112/90, é necessária a regulamentação do art. 40, § 4º, da Constituição Federal, que definirá os critérios e requisitos para a respectiva aposentadoria." 
9.	Para esse fim, este Tribunal tem aceitado a averbação realizada de ofício pelo órgão/entidade de origem quando se trata de cargo cujas atribuições envolvam risco para a higidez física do profissional, como, por exemplo, médico, odontólogo e enfermeiro. No entanto, para ocupantes de outros cargos, em especial aqueles de natureza eminentemente administrativa, é indispensável a apresentação de certidão emitida pelo INSS ou, alternativamente, de laudo oficial que efetivamente comprove a existência de risco à integridade física do servidor ou a presença de agentes nocivos à sua saúde  no local de trabalho, sendo que o simples pagamento de adicional de insalubridade não gera direito à contagem do tempo de atividade especial (e.g.: Acórdão 911/2014-TCU-Plenário, relator Ministro Benjamin Zymler) .
10.	No caso do ex-servidor Sr. Roberto Keiti Furuzawa, houve, no cômputo de tempo de atividade, a inclusão de contagem ponderada de tempo prestado em atividades consideradas de risco, perigosas ou insalubres até o advento da Lei 8.112/1990, no total de 2 anos, 11 meses e 26 dias, sem a devida comprovação de que tenha laborado em condições nocivas à sua saúde. Esse tempo majorado decorreu da aplicação do fator de 1,4 sobre o período de 7/7/1983 (data do efetivo exercício no cargo de técnico do seguro social em que se deu a aposentadoria) a 11/12/1990 (véspera da data de publicação oficial da Lei 8.112/1990) .
11.	 Dessa forma, ao tempo de serviço de 36 anos, 6 meses e 27 dias foi somado indevidamente o tempo majorado de atividade insalubre, alcançado assim o total de 39 anos, 6 meses e 6 dias de tempo de contribuição para aposentadoria, conforme consta do ato concessório da peça 3, p. 3.
12.	Nessa situação, foi ainda aplicada a redução da idade mínima de aposentadoria de 60 anos para cada ano que excedeu o mínimo de 35 anos de contribuição, com base na regra de transição de que trata o art. 3º, inciso III, da EC 47/2005. Assim, o interessado aposentou-se aos 56 anos de idade (peça 3, p. 1) , valendo-se indevidamente do tempo ficto para a redução da idade mínima de aposentadoria na época de sua inativação.
13.	Nos termos da decisão judicial (peça 3, p. 12 e 13) , a ação ordinária 2004.70.00.039488-5/PR (2ª Vara Federal de Curitiba) foi julgada, no mérito, parcialmente procedente, e os pedidos formulados na petição inicial foram acolhidos em parte para: (grifos acrescidos) 
	"a) DECLARAR o direito dos substituídos pelo autor à contagem do tempo de serviço comprovadamente ensejador de aposentadoria especial anterior à publicação da Lei nº 8.112/1990, mediante a sua conversão em tempo comum com o uso dos fatores 1,4 (para homens) e 1,2 (para mulheres) ;
 	b) DETERMINAR ao réu INSS que, mediante requerimento individual de cada substituído, analise o preenchimento dos requisitos legais para o enquadramento da atividade exercida, sendo dispensada a apresentação de laudo pericial (salvo para a hipótese do agente ruído) , e observado que o simples recebimento de adicional de insalubridade, penosidade ou periculosidade, não caracteriza a atividade como tal;
	c) DETERMINAR que o réu INSS expeça a competente certidão de tempo de serviço, com a conversão do tempo de serviço especial em comum, nos casos em que comprovado o exercício da atividade nos termos do item 'b';
	d) DETERMINAR aos réus que averbem para todos os fins, nos registros funcionais de cada servidor, o tempo de serviço constante da certidão expedida nos termos do item 'c'." Grifos acrescentados.
14.	Os termos da aludida decisão judicial são claros no sentido de assegurar o direito à contagem do tempo de serviço prestado em condições insalubres, penosas ou perigosas, antes da Lei 8.112/1990, para aqueles que comprovadamente cumprirem os requisitos legais para a obtenção da contagem do tempo majorado de atividade insalubre, penosa ou perigosa. 
15.	No presente caso, a decisão judicial não foi bem implementada pela entidade de origem, a qual deixou de comprovar as condições de insalubridade, penosidade ou periculosidade a que estava sujeito o Sr. Roberto Keiti Furuzawa, enquanto exercia as atribuições do cargo de técnico do seguro social, não fazendo jus ao direito de averbação de tempo especial. 
16.	 Assim, cabe considerar ilegal a concessão de aposentadoria do Sr. Roberto Keiti Furuzawa e negar registro ao correspondente ato, além de fazer as determinações de praxe à entidade de origem.
17.	Com relação à proposta da Sefip de expedir determinação ao INSS para acompanhar o desfecho da ação judicial que teria amparado a averbação de tempo especial de atividade em condições insalubres, deixo de acolhê-la porquanto consta do aludido ato concessório que a referida ação transitou em julgado em 02/10/2013 (peça 3, p. 4) . 
18.	Por fim, esclareço que o ato em questão deu entrada nesta Corte de Contas em 2019, não se aplicando a sistemática definida pelo Plenário, mediante o Acórdão 122/2021 (relator Ministro Walton Alencar Rodrigues) , na linha de observar o Recurso Extraordinário 636.553, em que foi fixado prazo de cinco anos para que o TCU registre os atos de concessão inicial de aposentadoria, reforma ou pensão, após o qual serão considerados "tacitamente registrados", podendo posteriormente o ato que contenha alguma ilegalidade ser submetido ao procedimento de revisão de ofício, com base no art. 54 da Lei 9.784/1999 c/c o art. 260, § 2º, do Regimento Interno/TCU. 
	Ante o exposto, voto por que seja adotada a deliberação que ora submeto a este Colegiado.
  	
TCU, Sala das Sessões, em 26 de julho de 2022.
MARCOS BEMQUERER COSTA
Relator